【裁判字號】    98,上易,837
【裁判日期】    990331
【裁判案由】    侵權行為損害賠償
【裁判全文】
臺灣高等法院民事判決                 98年度上易字第837號
上  訴  人  乙○○
訴訟代理人  陳正旻律師
被 上 訴人  丙○○
訴訟代理人  李如龍律師
被 上 訴人  甲○○
訴訟代理人  蘇千祿律師
上列當事人間侵權行為損害賠償事件，上訴人對於中華民國98年
7月17日臺灣板橋地方法院98年度訴字第810號第一審判決提起上
訴，並為訴之追加，本院於99年3月17日言詞辯論終結，判決如
下：
    主  文
上訴及追加之訴均駁回。
第二審（含追加之訴）訴訟費用由上訴人負擔。
    事實及理由
一、按在第二審為訴之變更或追加，非經他造同意，不得為之，
    但請求之基礎事實同一、擴張或減縮應受判決事項之聲明者
    ，不在此限，民事訴訟法第446條第1項、第255條第1項第2
    、3款定有明文。是以變更、追加之訴，若請求基於同一基
    礎事實，或擴張、減縮應受判決事項之聲明者，並無須得他
    造之同意。查上訴人於原審依民法第184條第1項前段規定對
    被上訴人甲○○為請求，嗣於本院追加依同條第2項規定為
    請求，核其請求之基礎事實同為被上訴人甲○○所有之臺北
    縣新莊市○○街46之2號房屋（依原審卷第87頁之建物登記
    謄本所載，下稱系爭46之2號房屋）發生火災，延燒至上訴
    人所有同街48之2號之房屋（依原審卷第88頁之建物登記謄
    本所載，下稱系爭48之2號房屋），致上訴人受有損害；又
    上訴人於原審僅請求被上訴人連帶給付新臺幣（下同）91萬
    3,300元，嗣於本院追加請求被上訴人連帶給付上開金額自
    起訴狀繕本送達翌日起，按年息百分之5計算之法定遲延利
    息，核屬擴張應受判決事項之聲明。依上開規定，均無庸得
    被上訴人之同意，而應予准許。
二、上訴人主張：被上訴人甲○○將其所有系爭46之2號房屋出
    租予訴外人蕭壽妃，蕭壽妃於火災前1週因病住院而無人居
    住其內，嗣蕭壽妃委託被上訴人丙○○於民國（下同）96
    年3月13日13時許進入該屋臥室拿取支票，然因被上訴人丙
    ○○開啟臥室化妝臺上檯燈（下稱系爭檯燈）未予關閉，或
    未拔除其電源線，令系爭檯燈始終處於開啟通電狀態，而使
    其電源線短路發生火災，復不排除係因被上訴人丙○○開啟
    大燈找尋支票後，於離開該屋時忘記將大燈電源關閉，讓大
    燈開啟通電近10小時，致用電量一時超載，使未經拔除而處
    於通電狀態且絕緣破損之系爭檯燈電源線短路引發火災；又
    系爭46之2號房屋係於60年5月15日興建完成，該屋內電線已
    使用數十年，被上訴人甲○○未汰換之，且被上訴人甲○○
    未能舉證證明其係空屋出租予蕭壽妃，系爭檯燈電源線因短
    路失火，被上訴人甲○○亦有過失；另被上訴人甲○○明知
    系爭46之2號房屋與上訴人所有系爭48之2號房屋共同壁上方
    有間隙而未予封閉，縱未明知，被上訴人甲○○亦顯然未盡
    防止其所有建物延燒至他人建物之義務，被上訴人前開不法
    行為致系爭46之2號房屋發生火災後，透過該間隙延燒至系
    爭48之2號房屋，並使上訴人受有91萬3,300元之修繕費用損
    害等情，爰依民法第184條第1項前段規定請求被上訴人連帶
    給付上訴人91萬3,300元。原審判決上訴人敗訴，上訴人不
    服，提起上訴，並以被上訴人甲○○未依建築法第77條第1
    項規定將該間隙封閉，以維護其建築物之構造及設備安全，
    違反保護他人法律致生損害於上訴人，而追加依民法第184
    條第2項之規定為請求，並擴張聲明請求上訴人連帶給付法
    定遲延利息。並於本院聲明：(一)原判決廢棄。(二)被上訴人應
    連帶給付上訴人91萬3,300元及自起訴狀繕本送達翌日起至
    清償日止，按年息百分之5計算之利息。
三、被上訴人丙○○則以：被上訴人丙○○進入系爭46之2號房
    屋，僅開啟大燈，並未開啟系爭檯燈，而上訴人主張被上訴
    人丙○○離開系爭46之2號房屋忘記將大燈關閉、系爭檯燈
    電源線已有絕緣破損電線外露、未經關閉之大燈持續開啟10
    小時造成該電源線短路等，均為上訴人之臆測，且未證明上
    開行為與火災間之因果關係；另上訴人提出之游氏工程工作
    室估價單，僅為工程進行前估價之用，上訴人是否確實依該
    估價單所列工程內容委託他人修繕，及該等施作項目是否均
    屬上訴人因本件火災所受損害而必須修繕，亦屬有疑；上訴
    人並未舉證證明被上訴人丙○○有不法侵害行為及上訴人實
    際所受之損害等語，資為抗辯。並於本院聲明：上訴駁回。
四、被上訴人甲○○則以：上訴人所有系爭48之2號房屋課稅現
    值僅為11萬7,500元，其建物及裝潢等設備均已逾使用年限
    ，應無任何殘餘價值，且上訴人房屋損害部分業自保險公司
    獲得全數理賠，上訴人所提本件訴訟顯然欠缺權利保護要件
    。又被上訴人甲○○係以空屋出租系爭46之2號房屋，並未
    提供任何電器用品予承租人蕭壽妃，且被上訴人李炳煇於火
    災發生前，亦未進入該屋，而依本件火災原因調查報告書所
    示，本件以電氣因素即非被上訴人甲○○所有之系爭檯燈電
    源線短路，引燃火災之可能性較高，與系爭46之2號房屋如
    插座等設施無關，因此本件火災與被上訴人甲○○於房屋之
    管理上無因果關係存在。另系爭2間房屋共同壁上方之間隙
    於該棟建物興建時即已存在，並非被上訴人甲○○所為，且
    被上訴人甲○○購入時業已裝潢完畢而不知，自無從封閉防
    範之，縱認被上訴人甲○○就該間隙產生延燒情形負賠償責
    任，然上訴人明知該間隙存在而未自行封閉，亦與有過失等
    語，資為抗辯。並於本院聲明：上訴駁回。
五、經查系爭46之2號、48之2號房屋分為被上訴人甲○○及上訴
    人所有，而系爭2間房屋共同壁上方存有間隙，又被上訴人
    甲○○將系爭46之2號房屋出租予蕭壽妃，蕭壽妃因病住院
    ，被上訴人丙○○受蕭壽妃之託於96年3月13日13時許進入
    系爭46之2號房屋，該屋並於同日22時19分發生火災，並延
    燒至系爭48之2號房屋等情，為兩造所不爭，並有系爭2間房
    屋之建物登記謄本、租賃契約書、火災原因調查報告書可憑
    （見原審卷第87、88、20-45頁、本院卷第107-114頁），堪
    信為真實。
六、上訴人主張因被上訴人之過失，致系爭46之2號房屋發生火
    災，並延燒至其所有系爭48之2號房屋而受有損害，依侵權
    行為法則請求被上訴人連帶給付，為被上訴人所否認，並分
    別以前揭情詞置辯。經查：
  (一)按民法第184條第1項前項規定侵權行為以故意或過失不法侵
    害他人之權利為成立要件，故主張對造應負侵權行為責任者
    ，應就對造之有故意或過失負舉證責任（參照最高法院58年
    台上字第1421判例要旨參照）。又構成侵權行為之過失，係
    指抽象輕過失即欠缺善良管理人之注意義務而言。行為人已
    否盡善良管理人之注意義務，應依事件之特性，分別加以考
    量，因行為人之職業、危害之嚴重性、被害法益之輕重、防
    範避免危害之代價，而有所不同（最高法院93年度台上字第
    851號判決意旨參照）。另違反保護他人之法律，依民法第1
    84條第2項規定，不過推定其有過失而已，若能有證據足以
    證明其無過失，即得推翻前開法律上之推定。
  (二)查本件火災發生於96年3月13日22時19分，其原因經臺北縣
    政府消防局現場勘查起火處並無任何危險物品、化工原料或
    其容器置放其內，故可排除上述物品自燃之可能性；經現場
    檢視起火處並無明顯縱火燃燒跡象，亦未發現有盛裝促燃劑
    之容器，其地面亦無揮發性物質特有之滲透燃燒痕跡，可排
    除人為縱火引燃之可能性；據系爭46之2號房屋承租人蕭壽
    妃表示，因其患病住院療養，該址處所已有一段時間無人居
    住，僅同年3月13日火災發生當天其妹妹曾於13時進入該址
    臥室拿東西，而妹妹並無抽煙習慣，應可排除遺留火種（菸
    蒂）引燃之可能性；本案最先起火之臥室最內側化妝檯，有
    一檯燈及電源線裝置經過該處，經檢視其檯燈已嚴重燒燬僅
    餘鐵製外殼及鐵桿，其電源線則有短路熔痕現象，而其熔痕
    外觀明顯呈現導體短路所形成之局部熔解固化特徵，起火原
    因以電氣因素（檯燈電源線短路）引燃之可能性較高，此有
    臺北縣政府消防局火災原因調查報告書可稽（見原審卷第24
    、25頁）；復經該局函覆本院為本件火災現場係依火流延燒
    路徑及物品燃燒後新呈現之痕跡判斷起火處所，再由起火處
    所尋找相關跡證，進而研判火災發生原因，而本案起火處所
    位於系爭46之2號房屋臥室最內側化妝臺附近，故僅對臥室
    內化妝臺及其周圍可能發生之原因做進一步分析、判斷，並
    不會針對屋內其他電器設備及使用情形做詳細調查；本案起
    火處之臥室木製隔間牆嚴重燒燬，配置於屋內之電源配線有
    多處燒斷現象，故無法得知現場各電器設備之電流迴路是否
    相通；若同一迴路之電器設備安培數超過負荷時，其發生短
    路位置會位於共同迴路之電源配線上，故本案檯燈電源線發
    生短路熔痕情形，係與火災現場使用之其他電器安培數無關
    ；本案發生短路熔痕處為檯燈本身電源線，並非配置於屋內
    之電源配線，一般檯燈耗電量低，電流約1安培左右，如使
    用省電燈管則更低，約在0.3至0.5安培之間，而裝置於室內
    電源開關箱內110V之無熔絲開關為15至20安培，並不會超過
    其電流負荷量，符合「屋內線路裝置規則」之規定；因發生
    短路熔痕處為檯燈本身之電源線，並非配置於屋內之電源配
    線，故與電器設備使用超過插座安培數及電源配線負荷量無
    直接關聯性；臥室內化妝臺所置放之檯燈已嚴重燒燬，僅餘
    留金屬外殼及鐵桿，其開關部位已燒燬，無法看出火災發生
    當時是否處於開啟狀態；檯燈電源線插頭只要插於有電流流
    通之插座上，無論檯燈開關是否有開啟，其電源線皆會處於
    通電狀態，因本案現場於臥室內檯燈電源線發現有短路熔痕
    現象，可判斷檯燈電源線於火災發生當時係處於通電狀態，
    故不論檯燈開關是否有開啟，或是電源線絕緣有破損、外露
    ，皆可能發生電源線短路情形，亦有該局98年11月3日北消
    調字第0980056852號函可考（見本院卷第61-62頁），是本
    件火災發生之原因應為被上訴人甲○○所有系爭46之2號房
    屋臥室內化妝臺上之系爭檯燈電源線短路所引起，而該檯燈
    於發生火災時其電源線係插於有電流之插座上而處於通電狀
    態，不論該檯燈開關是否有開啟，或係該電源線絕緣有破損
    、外露，皆可能發生電源線短路，是上訴人應就被上訴人對
    系爭檯燈電源線應否拔除，及該電源線絕緣有破損、外露等
    ，有無違反善良管理人之注意義務負舉證之責。
  (三)上訴人主張被上訴人丙○○開啟系爭檯燈未予關閉，或未拔
    除其電源線，甚至於離開該屋時忘記將大燈電源關閉，讓大
    燈開啟通電近10小時，致用電量一時超載，使未經拔除而處
    於通電狀態且絕緣破損之系爭檯燈電源線短路引發火災等情
    。然查，被上訴人丙○○抗辯其於前開時地受蕭壽妃之託進
    入系爭46之2號房屋並未開啟系爭檯燈開關等情，核與證人
    即當時陪同被上訴人丙○○一起進入系爭46－2號房屋之楊
    滿子、陳彩齡於刑事偵查案件所證述當時該房間暗暗的，並
    聽到被上訴人丙○○稱房間這麼暗怎麼找東西，然後就將東
    西拿到客廳找等語，大致相符，且經該案承辦檢察官認定在
    案，並據為不起訴處分之理由等情，業經本院調閱台灣板橋
    地方法院檢察署96年度偵字第12680號偵查卷核閱無訛（該
    訊問筆錄及不起訴處分書分見該偵查卷第56-60、70-71頁）
    ，且依台北縣政府上開函文記載系爭檯燈已嚴重燒燬，無法
    看出火災發生當時是否處於開啟狀態等語，是上訴人主張火
    災係因被上訴人丙○○開啟系爭檯燈未予關閉所致，尚屬無
    據。又被上訴人丙○○僅係受蕭壽妃所託前往系爭46之2號
    房屋內拿取物品，為上訴人所不爭，衡諸常情，何能課非居
    住、使用該屋僅偶然進入之被上訴人丙○○負有應拔除系爭
    檯燈電源線以維用電安全之義務，難認被上訴人丙○○未拔
    除系爭檯燈電源線已違反善良管理人之注意義務。至被上訴
    人丙○○進入系爭46-2號房屋時縱有開啟大燈後未關閉，然
    依前開所述，亦與起火原因無關。是上訴人未能舉證證明被
    上訴人丙○○就本件火災之發生有何過失之不法行為，其依
    民法第184條第1項前段之規定請求被上訴人丙○○負損害賠
    償之責，自屬無據。
  (四)上訴人另主張被上訴人甲○○未汰換系爭46之2號房屋之老
    舊電線，且非空屋出租，就本件火災之發生，有過失云云。
    惟查，本件火災之發生係因系爭檯燈本身電源線短路所致，
    與電器設備使用超過插座安培數及系爭46之2號房屋之電源
    配線負荷量無關，且裝置於該屋之電源開關符合屋內線路裝
    置規則之規定，已如前述，上訴人主張被上訴人甲○○未汰
    換老舊電線而有過失，自屬無據。上訴人雖又主張被上訴人
    甲○○未舉證證明其係空屋出租，系爭檯燈及連接之電源線
    為被上訴人甲○○提供予蕭壽妃使用而應負過失之責云云，
    惟查上訴人主張被上訴人甲○○有上開不法侵害行為，依前
    開意旨，應由上訴人負舉證之責，玆上訴人僅以被上訴人甲
    ○○未能舉證證明其係空屋出租即逕認被上訴人甲○○有過
    失，亦屬無據。
  (五)上訴人再主張被上訴人甲○○明知系爭2間房屋之共同壁上
    方有間隙，縱未知悉，亦顯然未盡防止其所有建物延燒至他
    人建物之善良管理人注意義務，被上訴人甲○○未將該間隙
    封閉，亦違反建築法第77條第1項之規定，致生損害於上訴
    人云云。惟查系爭2間房屋均為60年5月15日興建完成，被上
    訴人甲○○係於67年7月10日登記為系爭46之2房屋之所有權
    人，上訴人係於72年11月24日日登記為系爭48之2房屋之所
    有權人，而與系爭2間房屋均由同一建設公司同時興建之連
    棟建築物，即台北縣新莊市○○街50號3樓與同街52號3樓、
    同街54號3樓與同街56號3樓號3樓，其間之共同壁上方亦均
    有間隙，而系爭2間房屋共同壁上方所留間隙，於本件火災
    發生前，由天花板隔起來等情，為上訴人所不爭（見本院卷
    第157、100、116、149頁），並有系爭2間房屋之建物登記
    謄本可憑（見原審卷第87、88頁），可見系爭2間房屋間共
    同壁上方之間隙係於該房屋興建時即存在，被上訴人甲○○
    係事後買受且因有天花板相隔，被上訴人甲○○抗辯其不知
    有該間隙之存在，非無可能；況且上訴人亦自陳其於72年購
    買系爭48之2號房屋後，於81年在屋內施作樓梯時，發現該
    共同壁前段有間隙存在，伊就將之封起來，至於共同壁後段
    之間隙，有柱子相隔而中斷，且因有天花板阻隔而未發現等
    語（見本院卷第127頁），是上訴人尚且係因屋內施工始發
    現該共同壁上方之前段間隙，並隨即將之封閉，顯然上訴人
    亦認該間隙之存在有危害居住安全之虞，衡諸常情，上訴人
    理應特別檢查其餘部分之共同壁是否仍有間隙存在，惟其竟
    於提高注意義務後，仍未能發現該共同壁後段之間隙，顯然
    該間隙實非盡一般善良管理人之注意義務所能發現，被上訴
    人甲○○未發現系爭2間房屋共同壁未經封住之間隙，難認
    欠缺善良管理人之注意義務，上訴人援此主張被上訴人甲○
    ○有過失而應負侵權行為責任，亦不足取。
七、綜上所述，上訴人依民法第184條第1項前段、同條第2項規
    定，請求被上訴人連帶給付91萬3,300元，及自起訴狀繕本
    送達翌日起至清償日止，按年息百分之5計算之利息，為無
    理由，應予駁回。原審為上訴人敗訴之判決，並無不合。上
    訴論旨指摘原判決不當，求予廢棄改判，為無理由，應予駁
    回。另上訴人對被上訴人甲○○追加同法條第2項規定及對
    被上訴人追加法定遲延利息之請求，亦無理由，亦應予駁回
    。
八、兩造其餘之攻擊或防禦方法及未經援用之證據，經本院斟酌
    後，認為均不足以影響本判決之結果，自無逐一詳予論駁之
    必要，併此敘明。
九、據上論結，本件上訴及追加之訴，均為無理由，依民事訴訟
    法第449條第1項、第78條，判決如主文。
中    華    民    國    99    年    3     月    31    日
                    民事第十二庭
                        審判長法  官  陳駿璧
                              法  官  陳邦豪
                              法  官  李媛媛
正本係照原本作成。
不得上訴。
中    華    民    國    99    年    4     月    1     日
                              書記官  李華安

司法院資訊處製作；財團法人民間司法改革基金會備份。
